【裁判字號】    89,上,602
【裁判日期】    900315
【裁判案由】    分割共有物
【裁判全文】
臺灣高等法院臺中分院民事判決      八十九年度上字第六○二號
      上  訴  人  戊○○
      訴訟代理人  劉憲璋律師
      複 代理 人  賴書貞律師
      上  訴  人  辛○○      .
                              .
      上  訴  人  丙○○      .
      上  訴  人  丁○○      .
                              .
      兼 右三 人
      訴訟代理人  己○○      .
                              .
      上  訴  人  庚○○      .
      上  訴  人  乙○○      .
      被  上訴人  甲○○      住台北市○○區○○路四三四巷廿弄四十號二樓
      訴訟代理人  黃清池律師
右當事人間分割共有物事件，上訴人對於中華民國八十九年九月一日臺灣彰化地方法
院第一審判決（八十六年度訴字第二八七號），提起上訴，本院判決如左：
      主      文
一原判決廢棄。
二兩造共有坐落彰化縣員林鎮○○段二七之六地號、建、面積○‧○一七八公頃土地
  准予分割，其分割方法如附圖所示：Ａ部分面積○‧○○五九公頃分歸由被上訴人
  甲○○取得、Ｂ部分面積○‧○○四○公頃分歸由上訴人乙○○取得、Ｃ部分面積
  ○‧○○○五公頃分歸由辛○○取得、Ｄ部分面積○‧○○○四公頃分歸由上訴人
  戊○○取得、Ｅ部分面積○‧○○○六公頃分歸由上訴人丙○○取得、Ｆ部分面積
  ○‧○○○六公頃分歸由上訴人己○○取得、Ｇ部分面積○‧○○○六公頃分歸由
  上訴人丁○○取得、Ｈ部分面積○‧○○四○公頃分歸由上訴人庚○○取得、Ｉ部
  分面積○‧○○一二公頃分歸由上訴人辛○○、己○○、戊○○、丙○○、丁○○
  按應有部分比例維持共有。
三訴訟費用由兩造按應有部分比例負擔。
      事      實
甲、上訴人戊○○、辛○○、丙○○、丁○○、己○○部分：
一、聲明：如主文所示。
二、陳述：除與原審判決記載相同者予以引用外，補稱：原審判決未斟酌被上訴人之
    母親康陳識向原土地所有人張式然、張同熊、張同麟買受系爭土地之應有部分時
    ，雙方特於契約註明：「但出賣方位店仔北側全部南側壁路為界實側（按：筆誤
    ，應為「測」）完了樹立界址各人照其界標執掌不得侵犯」等語，渠等做此約定
    原因乃在於買賣當時原土地所有人張式然等三人已在系爭土地上建築房屋即契約
    書上所載「店仔」（亦即  鈞院至現場履勘時所看到之麵店），所以雖張式然等
    人將土地應有部分出賣予康陳識，但約定康陳識只能使用「店仔北側全部南側壁
    路為界」，以確保不會影響原土地使用人之權益。之後被上訴人之母即在系爭土
    地上建屋使用，被上訴人於九十年一月三十一日答辯狀第二點亦自承：「本件原
    先土地買賣時之真意，顯係分割按買賣方位分配給被上訴人取得所有」，則按員
    林地政事務所九十年二月八日至現場複丈土地之成果圖所示，將Ａ部分分歸被上
    訴人取得，應是最符合當時買賣契約內容，且符合兩造土地利用之現況，為最允
    當、公平之分割方式。倘若依原審判決，上訴人己○○等五名兄弟姊妹所有之麵
    店左側將被拆除，加上右側土地已蓋滿房屋，上開麵店面寬減少近一公尺，將變
    成前窄後寬形狀，經濟效用大減，對上訴人而言顯失公平。至於被上訴人取得部
    分土地之地形、經濟效用如何，在買賣當時即可預期，自不容其事後任意翻異。
    並請勘驗及實測現場。
乙、上訴人乙○○、庚○○均未到場或是書狀為任何聲明或陳述
丙、被上訴人方面：
一、聲明：上訴駁回、第二審訴訟費用由上訴人負擔。
二、陳述：除與原審判決記載相同者予以引用外，補稱：對造之房屋為老舊房屋，僅
    小部分占用系爭土地之南側，若南側再扣除被該房屋佔用之土地，則地形將成不
    整即南北深度顯然減短，而面臨育英路之寬度亦狹窄，對土地利用較為不便，經
    濟效用較低。
丁、本院依聲請會同該管員林地政事務所派員勘測現場。
      理      由
一、上訴人乙○○、庚○○未於言詞辯論期日到場，核無民事訴訟法第三百八十六條
    各款之情形，依被上訴人之聲請，對之為一造辯論判決。
二、本件所訴訟標的對當事人必須合一確定，是戊○○一人之上訴其效力自及於同造
    之他共有人即乙○○、辛○○、己○○、丙○○、丁○○、庚○○應併列為上訴
    人。
三、被上訴人主張：系爭坐落彰化縣員林鎮○○段二七之六號建、面積○‧○一七八
    公頃土地，為兩造共有，應有部分為被上訴人九分之三，上訴人乙○○、庚○○
    各九分之二、戊○○、辛○○各五四分之二、丙○○、丁○○、己○○各一六二
    分之八，共有人間並未訂有不分割之契約，亦無不能分割之情形，兩造復不能達
    成分割之協議等情，業據其提出土地登記簿謄本為證，並為上訴人所不爭，自堪
    認為真實，從而被上訴人訴請判決為原物分割，自應准許。
四、系爭土地為一東西長、南北窄之土地，其東側面臨育英路，北側緊接新興街，南
    側少部分土地則為己○○、戊○○、丙○○、丁○○、辛○○兄妹所共有之育英
    路八十八之一號房屋所佔用，被上訴人已在系爭土地之東端即如附圖Ａ部分上建
    妥磚造樓房一棟，經本院至現場勘驗明確，並製有勘驗筆錄及現場圖在卷可稽。
五、本院斟酌上述情形及兩造經濟上之利益、意願以及分割後之土地能為最高之利用
    價值，認為附圖如主文所示之方法分割最為適當公平，蓋如此分割後，非但被上
    訴人已蓋之上述磚造樓房不受任何影響，且其分得之土地更因之向西推展，使其
    面臨育英路之深度加深，對其將來往西之延伸使用，更可得最大利益，而上述南
    側上訴人戊○○等五人所有之舊房屋亦不必拆除，對其他上訴人言，亦無任何不
    利及損害之處，從而，被上訴人所謂其分得土地減寬、減深，利用不便，效用減
    低之抗辯，顯非可採。
六、本件事證已明，兩造其他攻、防方法與本判決基礎無影響，應不一一記論，併此
    指明。
據上論結，本件上訴為有理由，依民事訴訟法第四百六十四條、第三百八十五條第一
項、第八十一條第二款、第八十五條第一項但書判決如主文。
中      華      民      國    九十      年      三      月     十五     日
~B1民事第一庭審判長法  官  楚汝聰
~B2                法  官  邱森樟
~B3                法  官  陳蘇宗
右為正本係照原本作成。
如對本判決上訴，須於收受判決送達後二十日內向本院提出上訴書狀，其未表明上訴
理由者，應於提出上訴後二十日內向本院提出上訴理由書（須按他造人數附具繕本）
，並繳納送達用雙掛號郵票拾份（每份參拾肆元）。
上訴時應提出委任律師或具有律師資格之人之委任狀；委任有律師資格者，另應附具
律師及格證書及釋明委任人與受任人有民事訴訟法第四百六十六條之一第一項但書或
第二項（詳附註）所定關係之釋明文書影本。
~B                書記官  林忠賢
中      華      民      國     九十      年      三       月    二十    日
附註：
民事訴訟法第四百六十六條之一（第一項、第二項）
對於第二審判決上訴，上訴人應委任律師為訴訟代理人。但上訴人或其法定代理人具
有律師資格者，不在此限。
上訴人之配偶、三親等內之血親、二親等內之姻親，或上訴人為法人、中央或地方機
關時，其所屬專任人員具有律師資格並經法院認為適當者，亦得為第三審訴訟代理人
。
                                                                        Ｌ


司法院資訊處製作；財團法人民間司法改革基金會備份。
